臺灣屏東地方法院民事判決　　　　　　　94年度簡上字第59號
上　訴　人　甲○○
訴訟代理人　蔡進清律師
被上訴人　　丙○○
上列當事人間請求確認通行權存在事件，上訴人對於中華民國
94年5 月9 日本院94年度屏簡字第158 號第一審判決提起上訴，
本院於民國94年9月28日言詞辯論終結，判決如下：
    主      文
上訴駁回。
第二審訴訟費用由上訴人負擔。
　　事實及理由
一、上訴人起訴主張：坐落屏東縣長治鄉○○段936 地號土地為
    其與訴外人徐漢松共有，毗鄰之同段937 、941 地號土地則
    均為被上訴人所有（下稱系爭土地），因上訴人所有之上開
    土地係袋地，周圍未臨公路，向由被上訴人所有坐落系爭土
    地之家宅即門牌編號屏東縣長治鄉進興村下寮巷9 號（下稱
    系爭房屋）屋前空地通行進出下寮巷道路，詎被上訴人竟在
    系爭土地四周圍牆封阻通行，因上訴人經營貨運業務，為利
    於所使用之21噸卡車進出，爰依民法第787 條之規定，請求
    判決確認就系爭土地有通行權，並於原審聲明：確認其就被
    上訴人所有系爭937 地號內如附圖乙案Ｃ部分所示面積120.
    72平方公尺及系爭941地號內如附圖乙案Ｂ部分所示面積2.
    14平方公尺土地有通行權存在，並得開設寬度4 公尺之道路
    。
二、被上訴人則以：其係合併使用系爭土地，在系爭941 地號土
    地上建有2 層樓之系爭房屋，屋前之系爭937 地號土地則為
    種植椰子、荔枝、龍眼、波羅蜜、龍柏樹之農園，往昔上訴
    人固由系爭土地植樹間隙步行出入以至下寮巷道路，尚屬無
    礙，惟上訴人現欲在被上訴人住宅門前2 公尺處開設寬度4
    公尺之道路供21噸卡車通行出入，嚴重危害被上訴人家宅幼
    童之居住安寧與安全，況慮及上訴人曾未經知會而將被上訴
    人越界所植之椰子樹施灌農藥，被上訴人在園中飼養之禽畜
    亦曾遭毒斃，上訴人並對被上訴人之父母及子女出言不遜，
    為安全計故將土地圈圍。又上訴人可經由其所有土地北側之
    同段935 、940 地號土地現有農路通行出入，如有新闢道路
    之必要，亦可自其土地南側之同段940 地號內如附圖所示甲
    案Ｂ部分土地開設道路銜接下寮巷等語資為抗辯。於原審聲
    明：上訴人之訴駁回。
三、原審認上訴人請求確認通行之系爭土地通行方案（即附圖乙
    案），因距離被上訴人系爭房屋僅2 公尺，確實影響被上訴
    人居家安寧；且上訴人所提通行方案並非損害最少，而為上
    訴人敗訴之判決，上訴人不服提起上訴，於本院聲明：(一)原
    判決廢棄。(二)確認其就被上訴人所有系爭937 地號內如附圖
    乙案Ｃ部分所示面積120.72平方公尺及系爭941 地號內如附
    圖乙案Ｂ部分所示面積2.14平方公尺土地有通行權存在，並
    得開設寬度4 公尺之道路。被上訴人則請求駁回上訴。
四、上訴人主張其所有前開936 地號土地周圍均未臨公路，係屬
    袋地；東南2 側均鄰台灣糖業股份有限公司（下稱台糖）所
    有之940 地號農地，940 地號土地可通至下寮巷，西側毗鄰
    被告所有系爭937 地號土地，北側則為訴外人乙○○所有93
    5 地號農地；被上訴人在系爭941 地號土地上建有系爭2 層
    房屋，屋前系爭937 地號土地種植椰子、荔枝、龍眼、波羅
    蜜、龍柏樹，上訴人前係經由被上訴人屋前空地及植樹間隙
    步行出入以至下寮巷，又訴外人乙○○所有935 地號土地現
    經台糖所有940 地號土地上農路向北通行出入等情，業據提
    出土地登記謄本、地籍圖謄本為證，並經原審至現場勘驗明
    確，囑託屏東地政事務所派員實施測量，製有勘驗筆錄及複
    丈成果圖在卷可按（原審卷第38、97頁），及證人潘序浩於
    本院證稱：「同段935 、938 地號土地是我太太的，現沿93
    5 地號至台糖所有940 地號土地向北通行出入」等語詳實（
    本院卷第22、64頁），且為兩造所不爭執，應堪信實。又上
    訴人另主張其所有同段939 地號土地可供通行，此通行方案
    可減少使用被上訴人系爭土地，應屬損害最少，原審未加審
    酌，顯有疏誤等語，被上訴人則以前開情詞置辯，是本件應
    審究者為：上訴人主張之通行方案是否損害最少而應准許其
    通行？經查：
  (一)按土地因與公路無適宜之聯絡，致不能為通常使用者，土地
    所有人得通行周圍地以至公路；前項情形，有通行權人應於
    通行必要之範圍內，擇其周圍地損害最少之處所及方法為之
    ，民法第787 條第1 項前段、第2 項分別定有明文。
  (二)上訴人所有前開936 地號土地周圍均未臨公路，係屬袋地，
    業如前述，依上開規定，其於通行必要之範圍內，固得擇其
    周圍地損害最少之處所及方法為之，然其主張開設寬度4 公
    尺道路供大型車輛通行之方式，顯異於向來在系爭土地植樹
    間隙步行出入以至下寮巷道路之通行方式，且上訴人所主張
    開設之道路，距離被上訴人宅門僅2 公尺，有上開複丈成果
    圖可證，確有對被上訴人家宅及幼童之居住安寧與安全造成
    危害之虞，被上訴人就此所辯，尚屬可採。至上訴人雖主張
    可使用其所有同段939 地號土地作為通行方案之一部份，以
    減少使用被上訴人系爭土地，然查，經本院比對上開複丈成
    果圖與上訴人所繪通行圖（本院卷第23頁）結果，如通行同
    段93 9地號土地，將導致通行路線直接擦過系爭房屋，足見
    以同段939 地號土地供作通行方案之一部，不但損及系爭房
    屋，更加深對被上訴人居住安寧安全之影響，顯屬損害甚大
    ，自不可採。
  (三)上訴人所有936 地號土地北側之訴外人乙○○所有935 地號
    土地，現係經由台糖所有940 地號土地之農路向北通行出入
    一節，既如前述，則上訴人之土地如循此通行方式取道940
    地號土地現有農路銜接北側之產業道路，對周圍地造成之損
    害應較少於前開在被上訴人屋前開設寬度4 公尺道路之通行
    方式，堪以認定。
  (四)按通行權之行使，應擇損害最少之處所及方法為之，業如前
    述，查系爭937 地號土地地目旱、系爭941 地號土地地目建
    ，公告現值均為每平方公尺新台幣（下同）2,100 元，訴外
    人乙○○所有935 地號土地地目旱、公告現值每平方公尺2,
    100 元，台糖所有同段940 地號土地地目旱，公告現值則為
    每平方公尺800 元一節，有上開各筆土地登記謄本附卷可稽
    （原審卷第44至81頁）。又同段940 地號土地如附圖甲案所
    示位置現為雜草並無建物或作物等情，亦有被上訴人所提照
    片在卷可憑（本院卷第69至70頁）。故縱使新闢道路以供上
    訴人之大型車輛通行確屬必要，則被上訴人所辯自上訴人土
    地南側之940 地號內如附圖所示甲案Ｂ部分土地開設道路銜
    接下寮巷之通行處所及方法，就甲案需用面積為169.92平方
    公尺，與前述乙案需用面積147.58平方公尺（24.72 ＋120.
    72＋2.14＝147.58）相去不多，然甲案需用土地價值為135,
    936 元（169.92×800 ＝135,936）， 乙案需用土地價值為
    309,918 元（147.58×2,100 ＝309,918）， 乙案需用土地
    價值高於甲案2 倍以上，故以乙案為通行方案損害顯非最少
    ，採取附圖所示甲案，當可避免對被上訴人住宅及幼童之居
    住安寧與安全造成危害，亦屬較為適當之通行處所及方法。
    至上訴人另主張在附圖所示甲案北側毗鄰之系爭937 地號上
    開闢與甲案平行、比甲案短4 公尺之通行道路乃損害最少云
    云（本院卷第97頁），惟查，此方案僅較甲案短4 公尺，面
    積約少16平方公尺（4 ×4 ＝16），然因系爭937 地號土地
    較同段940 地號土地價值為高，故此方案需用土地價值高達
    323,232 元（〈169.92－16〉×2,100 ＝323,232）， 損害
    非屬最少，上訴人此部分主張，即不足採。
  (五)綜上，本件上訴人所有之936 地號土地雖與公路無適宜之聯
    絡，致不能為通常使用，而有通行周圍地以至公路之必要，
    惟其前開主張之通行處所及方法，對被上訴人住宅及幼童之
    居住安寧與安全造成危害，核與被上訴人抗辯之前述取道同
    段935 、940 地號現有農路銜接北側產業道路，及自上訴人
    土地南側之940 地號內如附圖所示甲案Ｂ部分土地開設道路
    銜接下寮巷之通行處所及方法相較，尚難認係擇其周圍地損
    害最少之處所及方法。且上訴人經原審及本院闡明後，已表
    明不願變更訴訟之意，從而，上訴人訴請確認其就被上訴人
    所有系爭937 地號內如附圖乙案Ｃ部分所示面積120.72平方
    公尺及系爭941 地號內如附圖乙案Ｂ部分所示面積2.14平方
    公尺土地有通行權存在，並得開設寬度4 公尺之道路，即屬
    無據，應予駁回。
五、綜上所述，上訴人主張之通行處所及方法，非屬損害最少，
    且其經闡明亦不變更其訴，故原審據此駁回上訴人之訴，並
    無不合，上訴意旨指摘原判決不當，求予廢棄改判，為無理
    由，應予駁回。
六、據上論結，本件上訴為無理由，依民事訴訟法第436 條之1
    第3項 、第449 條第1 項、第78條，判決如主文。
中　　華　　民　　國　　94　　年　　10　　月　　11　　日
                  民事第一庭    審判長法　官　羅心芳
                                      法　官　林雅莉
                                      法　官　翁世容
右正本證明與原本無異。
本判決不得上訴。
                                      書記官  溫訓暖
中　　華　　民　　國　　94　　年　　10　　月　　11　　日
